最高法院刑事判決　　　　　　九十四年度台上字第三九五一號
　　上　訴　人　乙○○
　　被　　　告　丙○○
　　　　　　　　　　　　巷12.
　　　　　　　　甲○○
　　　　　　　　　　　　巷12.
上列上訴人因自訴被告等誣告案件，不服台灣高等法院台南分院
中華民國九十三年十月二十七日第二審更審判決（九十三年度重
上更(八)字第二二六號，自訴案號：台灣台南地方法院八十三年度
自字第一一三號），提起上訴，本院判決如下：
    主  文
上訴駁回。
    理  由
按刑事訴訟法第三百七十七條規定：上訴於第三審法院，非以判
決違背法令為理由，不得為之。是提起第三審上訴，應以原判決
違背法令為理由，係屬法定要件，且必須依據卷內訴訟資料為具
體之指摘，並足據以辨認原判決已具備違背法令之形式，始屬相
當。本件原判決維持第一審諭知被告丙○○、甲○○（下稱被告
等）均無罪之判決，駁回上訴人即自訴人乙○○在第二審之上訴
。係以上訴人在第一審自訴意旨略稱：被告甲○○於民國八十一
年九月十日，與上訴人已分居二年餘之配偶黃枝柳訂立承諾書、
同意書、債權讓渡書及切結書，又於八十二年四月二十八日訂立
同意書，同年四月二十九日書立不動產買賣契約書，嗣後虛偽違
法辦理將原屬上訴人所有，而登記為黃枝柳名下之坐落台南市○
○路○段二七九號房屋及基地（下稱系爭建物或系爭不動產）所
有權，移轉登記為被告甲○○所有。被告甲○○明知：上訴人始
終未參加雙方借款及不動產買賣契約之訂立與過戶事宜，竟虛構
事實，欲使上訴人受刑事處分，於八十二年八月九日，向台灣台
南地方法院檢察署提出告訴，指控上訴人與黃枝柳共同詐欺，嗣
經檢察官偵查後認為罪嫌不足，而對上訴人為不起訴處分，雖經
再議，仍駁回其再議確定。被告甲○○與黃枝柳所訂上開承諾書
及切結書之日期，係八十一年九月十日，均在上訴人與黃枝柳訂
立離婚協議書之前，被告甲○○竟時空顛倒，捏稱黃枝柳持該離
婚協議書向被告甲○○借款，致被告甲○○不疑而借款給黃枝柳
云云，顯與事實不符。又被告丙○○則係被告甲○○之配偶，執
業代書，前開不動產所有權移轉登記手續，均由丙○○辦理，其
對於該離婚協議書是否有效，當無不知之理，竟與甲○○共同提
出告訴，指控上訴人與黃枝柳以虛偽簽訂之離婚協議書，共同向
甲○○詐欺，顯然與事實相悖。被告等所提出之八十一年九月十
日之同意書、承諾書、切結書、債權讓渡同意書，及八十二年四
月二十九日之不動產買賣契約書，八十二年六月四日之土地登記
申請書，併同八十二年五月三日之公證請求書（第一審法院八十
二年度公字第二二四五八號）、八十二年五月十四日之公證請求
書（第一審法院八十二年度公字第二二八三四號）等文書之內容
，有二種不同「黃枝柳」印章，乃被告等擅自盜用偽填等情。因
認被告等共同涉犯刑法第一百六十九條第一項、第二項之誣告及
偽造證據罪嫌云云。惟依其審理結果，係以：一、關於被告等被
訴誣告上訴人共同詐欺部分：經查(一)、上訴人與黃枝柳於離婚前
之七十五年間，即以系爭不動產供擔保，向台南市第三信用合作
社抵押貸款新台幣（下同）九百萬元等情，此有土地登記謄本可
稽（見更(一)卷第一三六頁）。嗣上訴人夫妻失和，黃枝柳離家出
走，於八十一年六月十七日，經由土地代書人（下稱代書）吳志
憲向宋佩芬貸款，由宋佩芬以其夫弟黃榮南名義，設定擔保債權
額三百萬元之抵押權，並蓋用「黃枝柳」印鑑（即當時使用之印
鑑，「黃」字下二撇較短，下稱「短腳黃」印鑑），並簽署空白
借貸及買賣過戶文件（包括承諾書、同意書、債權讓渡同意書、
切結書、買賣移轉契約書），黃枝柳明知簽署空白文件係為供擔
保之用等情，業據黃枝柳於原法院前審坦承甚詳（見更(五)卷(二)第
五十四頁）。詎黃枝柳旋於辦理抵押權設定登記後未及一月之八
十一年七月十五日，申報遺失該「短腳黃」印鑑，而變更另一「
黃枝柳」印鑑（即「黃」字下二撇較長之新印鑑，下稱「長腳黃
」印鑑）。嗣於八十一年八月間，黃枝柳又向「陳沈來春」借款
，實際出借人係被告丙○○，並於八十一年八月三日簽立字據，
八十一年八月四日完成擔保債權額七百萬元之抵押權設定登記（
登記謄本附更(一)卷第一一四頁）。八十一年九月十七日，陳沈來
春將該抵押權讓與被告甲○○之妹王湘（有該土地登記簿謄本
可稽，見更(一)卷第一一五頁）。八十一年九月間，被告丙○○取
得宋佩芬之債權，宋佩芬將上開空白文件交予被告丙○○收執等
情，已據被告等分別於第一審及原法院歷次審理時供述綦詳，復
有承諾書、不動產買賣契約書、同意書、債權讓渡同意書及切結
書影本各一份附卷可按（見第一審卷(一)第十三至十九頁）。(二)、
八十二年三月間，黃枝柳為償還積欠被告丙○○前開債務，委任
朱奕安代書設法再予貸款未果，乃同意將系爭不動產移轉予被告
甲○○，以抵償債務（此部分證據詳後述二之(二)、）。雙方
於八十二年四月二十八日又簽具同意書一份，約定將系爭不動產
移轉登記予被告甲○○，以資抵償或擔保其積欠之債務。復於翌
日即八十二年四月二十九日簽訂「不動產買賣契約書」，黃枝柳
於當日（即二十九日）再向被告丙○○拿取五十五萬元（此部分
證據詳後述一之(四)）。(三)、上訴人與黃枝柳間之離婚協議書未書
明日期，惟經上訴人與黃枝柳親自簽名，該協議書內載：「甲方
（即上訴人）拋棄座（坐）落台南市○○路○段二七九號……等
兩棟房子所有權與乙方（即黃枝柳），且乙方必須承擔此兩棟房
子所有借款之本金與利息，以及尚未交付宗欣建設有限公司之尾
款。此所有產權所衍生之債務追溯至民國八十年六月十四日均與
甲方無關」等旨，此有該離婚協議書影本在卷可稽（見第一審卷
(一)第十九頁），且上訴人亦供承該紙離婚協議書係其親自簽名蓋
章無訛（見更(八)卷第一二三頁）。足見被告等所言黃枝柳持離婚
協議書向被告甲○○借錢等情，並非無據。雖該離婚協議書未載
明日期，而據證人張月里、葉正吉等人之證言（見第一審卷(一)第
五十頁、更(一)卷第一四五頁背面），堪認其訂立之日期應在八十
二年一月初至二月底之間，顯係在黃枝柳為陳沈來香、黃榮南提
供前揭抵押擔保之後，亦即在黃枝柳向宋佩芬、陳沈來香借款之
後所書寫無疑。又被告等均堅稱：確實見過該離婚協議書，認為
移轉登記並無問題，始同意承受該不動產以抵償黃枝柳所欠款項
等語，而證人黃枝柳亦曾供稱：伊有對被告等說伊先生（即上訴
人）要拋棄房子等語（見更(三)卷(一)第六十一頁），足證被告等確
曾與黃枝柳商談系爭不動產移轉之事宜。雖證人黃枝柳嗣又否認
曾出示離婚協議書予被告等觀看（見更(三)卷(一)第七十四頁、更(四)
卷第六十六頁背面、更(六)卷第一一九頁），然參酌被告甲○○於
系爭不動產所有權移轉登記後，即自八十二年十一月二十九日起
至八十三年四月一日止，向台南市第三信用合作社繳納黃枝柳以
前揭不動產向該社借款所應繳納之每月利息，此有台南市第三信
用合作社之繳息通知書影本共四紙附卷可參（見第一審卷(一)第六
十六、六十七頁），益見被告等確信黃枝柳係有權處分系爭不動
產；至上訴人於原法院更七審提出之陳報書所附借款到期通知書
，其上載明上訴人繳納利息之起訖日為八十三年六月一日起至同
年九月五日止（上訴人誤為八十二年六月六日至八十三年五月三
日），繳款日為八十三年九月六日（見更(七)卷第二二０頁），與
被告等繳納上開利息之時期並無重複不符之處，不足以否定前揭
被告等繳納利息之事實。另參以黃枝柳借款後未能依約清償，其
對債權人即被告等所為不利之供述，尚難遽予採信，況被告等若
非信任黃枝柳有權處分系爭不動產，衡情應無於黃枝柳已無清償
能力後，再出借款項五十五萬元之理。再由卷內相關之證據資料
顯示之時間順序以觀，被告甲○○先於八十二年七月五日，以郵
局存證信函致上訴人，內容載明：「台端於八十二年四月間以壹
紙不具日期離婚協議書同意拋棄坐落台南市○○路○段二七九號
樓房一切權益，使本人於八十二年四月底向所有權人黃枝柳女士
已購得本房子……」等語，此有台南郵政第四十支局第一五九號
存證信函影本在卷可參（見第一審卷(一)第六十四頁），而上訴人
於收受前揭存證信函後並未函復爭執。又由上訴人於原法院前審
提出其與被告等雙方所不爭執之八十二年六月五日下午二時三十
分許，被告丙○○與上訴人電話對談之錄音，其譯文內容（文中
「許」指上訴人、「葉」指被告丙○○）略為：「（許：她《指
黃枝柳》什麼時候賣你的？）葉：差不多快一個月了。（許：一
個月了，那你應該知道，這間房子所有權人，原本是我的。）葉
：不是，我不管你那些，因為我有看到你們一張離婚協議書，…
…因為我有看到協議書，我才……（許：那你辦登記移轉了嗎？
）我辦完了，登記移轉，可能……（許：那離婚協議書你有看清
楚嗎？）葉：我有看到，我有看到」等語（見更(七)卷第一八六頁
），被告丙○○於當時並未慮及上訴人將予以電話錄音，於全無
心防之下，所言目睹上訴人與黃枝柳之離婚協議書等情，應堪採
信。足見被告甲○○與黃枝柳訂立前揭買賣契約書時，黃枝柳已
與上訴人訂有離婚協議書，並為取信而於簽訂系爭不動產買賣契
約書時，提出予被告等觀看，要無疑義。(四)、徵之黃枝柳以前數
次借款，均有提供抵押擔保，最終因無法清償，而同意移轉系爭
不動產所有權予債權人即被告甲○○，以資抵償債務之過程以觀
，被告等為免日後糾葛，因而觀覽黃枝柳離婚協議書以明權利之
歸屬，應符交易常情。又黃枝柳於八十二年四月二十八日所簽立
之「同意書」，其上係載明：「茲有位於台南市○○路○段二七
九號本國式肆層樓房建號一五八壹棟，所有權人黃枝柳，因向高
雄市○○○路一二０號四樓王湘小姐（即甲○○之妹）抵押權
貸款新台幣柒佰萬元正及丙○○新台幣壹佰萬元正（不包括利息
），今經黃枝柳本人同意，將房屋、土地所有權（包括增建部分
）轉移全權由丙○○處理過戶。雙方並同意過戶後，在半年內黃
枝柳若能清償所有積欠利息、本金，債權人則同意讓其過戶給買
受人，超過時限由債權人全部主張權利，債務人不得異議」等語
，而該同意書末段上另載有一段附註（ＰＳ）：「本人於四月二
十九日向丙○○借款新台幣伍拾萬元，如兩個月內沒有償還，願
意放棄民權路房屋，任憑丙○○處置」等語，並有黃枝柳「長腳
黃」印文及指印各二枚（見第一審卷(一)第十七頁），其文書應具
真實性。即證人黃枝柳於原法院更三審調查時亦坦稱：「（有向
丙○○借錢？）沒有，但八十二年四月三十日丙○○拿五十五萬
元予我，叫我將房子賣予他，他是金主」「（問：如何說要賣房
子的？）我還不出四百多萬元，……到八十二年四月三十日又借
五十五萬元，共四百七十五萬元，我還不起，才想賣房子」等語
（見更(三)卷(一)第六十頁背面至第六十一頁背面），足見黃枝柳除
在簽立同意書之前，曾向被告等借錢外，於簽立同意書時，確有
再向被告丙○○借款五十五萬元之事實。另參以八十二年四月二
十九日被告甲○○與黃枝柳雙方簽立之不動產買賣契約書第三條
，亦載明付款方法：「1.甲方（指黃枝柳）至八十二年四月二十
八日共計向乙方（指甲○○）拿取五百三十九萬八千元正，另外
第二順位抵押權王湘七百萬元，共計一二三九．八萬元。2.第
三信用合作社六百萬元借款由乙方清償，增值稅、契稅由乙方先
墊，利息共計十八萬（元），餘款五十五萬（元）由乙方以現金
做定金，由甲方收訖。」下方並有黃枝柳、甲○○之印文（見第
一審卷(一)第十八頁）。核與前揭同意書本文及附註所載意旨相符
。又被告丙○○於另案黃枝柳被訴違反醫師法等罪案件偵查中，
經檢察官訊以：「你所稱同意書，是否卷附這一張？（提示）」
時，答稱：「是的，就（這）一張沒錯。在（同意書）後面附註
上寫黃枝柳向我借五十萬元，事實上是五十五萬元，因她說第二
天五萬元要還我，所以沒寫（指僅記載五十萬元）」等語（見更
(四)卷第二四六頁所附台灣台南地方法院八十七年易緝字第五一號
判決理由三節錄影本），亦核與前揭「八十二年四月二十九日不
動產買賣契約書」第二條所載：「訂約同時乙方（即甲○○）先
付定金新台幣伍拾伍萬元正給甲方（即黃枝柳）作為定金，而甲
方照數收訖無訛」；第三條所載：「……餘款伍拾伍萬（元）由
乙方以現金做定金由甲方收訖」；第四條所載：「甲方收取前條
殘餘款同時（四月三十日）應將買賣標的物全部和所有權移轉登
記之一切證件備妥，當場移交乙方辦理產權移轉登記」等旨相符
（見第一審卷(一)第十八頁）。上揭同意書末段附註所載之內容，
應係黃枝柳前因陸續向被告等借貸而無力償還後，以其名下之系
爭不動產出售被告甲○○之價金抵償，於簽立同意書時，再收取
被告等交付之五十五萬元，作為定金（同時為抵銷債務後之餘款
），殆無疑義。而被告等所以願意以上開方式買賣，並再出借五
十五萬元折抵價金，亦應係信賴該黃枝柳提出之離婚協議書其上
有上訴人拋棄系爭不動產等記載之故。是縱使被告等曾向檢察官
指訴黃枝柳持離婚協議書向渠等借款，亦屬將上開曲折之情節簡
化之結果，尚無虛構其信賴該離婚協議書而借錢予黃枝柳之情事
。上訴人指摘被告等出借黃枝柳現金之前，未見過離婚協議書云
云，就此部分而言，即非可取。(五)、綜上所述，被告等確因信賴
上訴人與黃枝柳間之離婚協議書，再出借五十五萬元予黃枝柳，
並以買賣價金抵償前欠為條件，承受系爭不動產之所有權後，因
上訴人拒絕遷讓，乃向第一審法院民事庭訴請上訴人遷讓房屋，
而上訴人則提出請求確認前揭不動產買賣無效之訴（上開二件民
事案件業經本院民事庭分別以八十八年度台上字第一三七九號、
一八二八號，均判決上訴人敗訴確定，見更(四)卷第一０九至一一
六頁所附各該判決影本）。被告等因借款予黃枝柳，及支付相關
稅捐，於取得前揭不動產所有權後，上訴人拒不搬遷，甚而訴請
確認買賣契約無效，遂滋生懷疑，乃向檢察官具狀告訴上訴人與
黃枝柳共同涉犯詐欺罪嫌，應屬事出有因；況系爭不動產原係黃
枝柳名下財產權，其上原有抵押權之設定，黃枝柳出名與被告甲
○○訂立買賣契約，並使被告等交付五十五萬元，被告於辦畢所
有權移轉登記，承受巨額抵押債務後，因上訴人拒絕遷讓房屋，
則被告等基於合理懷疑乃提出告訴，尚難認係故意虛構事實，向
該管公務員誣指上訴人犯詐欺罪。(六)、至被告甲○○曾於告訴理
由書內指稱：「乙○○與黃枝柳共同偽簽離婚協議書，嗣由黃枝
柳持該離婚協議書向告訴人（即本件被告甲○○）捏稱伊已取得
該屋所有權而向告訴人借錢」等語，又於該詐欺案經檢察官為不
起訴處分後提出聲請再議狀稱：「黃枝柳與其夫乙○○夥同簽立
離婚協議書，並載明乙○○願拋棄二棟房屋所有權予黃枝柳，嗣
由黃枝柳持該協議書向告訴人捏稱已取得該屋為保證，用以向告
訴人借錢」等語，上訴人據此指訴被告等明知該離婚協議書為真
實，竟虛構誣指上訴人與黃枝柳偽簽離婚協議書等情。惟查上訴
人確有簽署上開未具日期之離婚協議書，且上訴人與黃枝柳離婚
後，二人仍拒絕遷讓房屋，黃枝柳猶居住於系爭建物二樓至四樓
，上訴人則使用系爭建物第一樓等情，被告甲○○因而另案提起
請求遷讓房屋之民事訴訟，經第一審法院民事庭於九十三年五月
三十一日，以九十三年度訴字第四二九號判決上訴人及黃枝柳敗
訴在案，有判決書附卷可稽（見更(八)卷第一三三至一四三頁）。
是被告等於完成系爭不動產所有權移轉登記後，在上訴人與黃枝
柳拒不遷讓房屋之情況下，因而懷疑上訴人與黃枝柳涉嫌共同詐
欺而提出告訴及聲請再議，既非無端虛構事實，自難遽以誣告罪
相繩。二、關於被告等被訴「盜用印鑑」偽造相關借貸及過戶文
件，作為誣告之證據部分：經查上訴人指訴上開文件有偽造、變
造之嫌，係以文件上出現「長腳黃」、「短腳黃」二種印鑑；黃
枝柳事後否認同意該文件內容；該文件係被告丙○○由宋佩芬處
取得已蓋章之空白文件，擅自填寫而成；上開八十二年四月二十
八日之「同意書」所載黃枝柳向王湘抵押借款七百萬元及向丙
○○借款一百萬元等情，與被告甲○○所稱四百多萬元債權及丙
○○自述七百多萬元債權、王湘主張之七百五十萬元債權並不
吻合；被告丙○○曾於台灣台南地方法院檢察署八十三年度他字
第五七一號案件中，主張黃枝柳於八十二年四月三十日，以台南
縣新市鄉○○○段地號一一四、一一四之六、一一四之十、一一
四之十二、一一四之四一等地號之土地所有權狀五張，向其借款
五十五萬元時，書立「移轉同意書」等語，但與同意書上所載八
十二年四月二十八日之時間不合等情，資為主要之憑據。然查：
(一)、八十一年九月十日之同意書、承諾書、切結書、債權讓渡同
意書部分：、關於八十一年九月十日之同意書、切結書、債權
讓渡同意書、承諾書（影本見上訴卷第二十九、三十一、三十、
二十八頁）等文件，黃枝柳在偵查、審判、及相關民事事件中均
坦白承認自行在空白（即未記載完全）之相關文書上簽名屬實。
、依卷附日期為八十一年九月十日，尚未記載完全之承諾書原
本（附於更(一)卷第七十頁）觀之，其內容已載有借用住宅貸款若
干，保證未全部清償前，決不將房屋出售轉讓，如有違反願拋棄
期限利益等文字，僅「金額」「房屋地址」等空白未填。黃枝柳
既於該文書之「立承諾書人」欄下簽名、蓋章並按指印，堪認對
已記載之文書內容有所認識。況黃枝柳前於七十八年至八十三年
間，即因買賣股票、不動產及經營牙醫診所等事務涉及不法，而
經法院分別判處侵占、詐欺、背信等罪刑在案，有相關之判決影
本可稽（見第一審卷(一)第二０五至二一三頁）。足見黃枝柳原有
與人處理金錢財務之經驗，既自願在上開未記載完全之文件上簽
名、蓋章、按指印，必已瞭解其文書之用意。、上開文件內雖
有「短腳黃」「長腳黃」印文，而「長腳黃」印文出現於八十二
年四月間系爭不動產所有權移轉登記前後，此部分文書乃配合後
述八十二年四月間之買賣契約書、同意書使用，而後述同意書具
有真正性（詳後述理由二之(二)），因此堪認此部分文書亦經過
黃枝柳同意。(二)、八十二年四月二十九日之不動產買賣契約書及
八十二年四月二十八日同意書部分：、黃枝柳具名之八十二年
四月二十八日同意書（見更(五)卷(二)第一三０頁彩色影本），係以
空白紙張填寫，內容略為：黃枝柳與被告丙○○雙方約定先將系
爭不動產過戶，半年內由黃枝柳另尋買主，若尋得買主再移轉指
定之買主等旨，全文流暢，並非利用制式例稿所填寫。況且全文
並無出現「短腳黃」印鑑印文，顯非黃枝柳於八十一年間，向宋
佩芬借款時所預先填寫之制式文件。並且該同意書有黃枝柳指紋
及「長腳黃」印鑑印文，參酌上開八十一年九月十日之「同意書
」約定逾期無法償還，願以系爭不動產抵償；且另依系爭不動產
買賣合約書第三條所載，當時黃枝柳與被告等雙方確有以黃枝柳
之欠款抵償買賣價金之約定。顯見黃枝柳簽名之時，已明白各該
文書之用意，直至八十二年四月間，亦出於其同意而與甲○○簽
立不動產買賣契約書。黃枝柳在原法院前審審理中供稱：「（
將民權路二段二七九號房屋賣與甲○○夫婦？）是，伊……欠債
，想以此屋貸二胎（即設定第二順位抵押權）還錢，這是八十年
或八十一年間之事。」「丙○○說要向我買民權路這間房子，故
我們就到朱奕安代書處談買賣條件，我把『長腳黃』印章交給朱
奕安代書辦理印鑑證明，後丙○○打電話告訴我，他已將房子過
戶到他太太名下。」等語（見更(三)卷(一)第六十頁、更(四)卷第一五
八頁）。另參酌被告甲○○陸續為上訴人繳納系爭房屋抵押貸款
六百萬元之事實，有繳款收據可證。顯見被告等確有以買賣價金
折抵黃枝柳債務而取得系爭建物所有權之真意。黃枝柳在原法
院八十三年度重上字第一０號民事案件所具八十三年十二月三日
上訴理由狀內，亦陳述「實際上係黃枝柳為擔保其債務所為之信
託讓與擔保，即以虛偽之買賣行為作為債務清償之擔保」等語（
影本附於上訴卷第四十五頁背面）。上訴人並承認：因夫妻不合
，所以黃枝柳瞞著伊，私下將系爭房地交給丙○○全權處理，黃
枝柳與丙○○間有信託的讓與擔保關係等情（見第一審卷(一)第八
十一頁背面自訴理由狀）。雖上訴人及黃枝柳所稱「信託擔保」
關係，與被告等所辯之「代物清償」互有差異，但黃枝柳應係基
於自願而移轉系爭不動產，已可確定。黃枝柳嗣後翻異前詞，尚
無可採。證人即承租系爭建物一樓經營服飾店之陳藝文，因該
不動產所有權移轉予被告甲○○後，由甲○○收取租金，上訴人
心有不甘，另以存證信函向陳藝文催繳房租，陳藝文於八十二年
九月二十七日，以新化郵局第一三七號存證信函回復稱：「八十
二年六月初，台端夫人黃枝柳女士告知本人該屋已出售甲○○女
士，而甲○○也拿貴我雙方之租屋契約書（台端留有那份）及該
房屋所有權狀前來收取六月份租金，且台端也均無異議」等語（
見第一審卷(一)第二三七頁）；嗣上訴人又對陳藝文提出詐欺之告
訴，經陳藝文在偵查中辯稱：「八十二年六月一日黃枝柳帶甲○
○夫婦來說房子已賣給甲○○夫婦，叫我從六月一日開始房租付
給甲○○」等語（見台灣台南地方法院檢察署八十五年度偵字第
一六五九號偵訊筆錄影本，附於更(三)卷(二)第二十頁背面），並有
甲○○簽名之八十二年六月八日收受房屋租金之收據可資佐證（
見更(三)卷(二)第二十七頁），益徵該買賣契約書出於黃枝柳真意，
並非偽造。系爭不動產買賣合約書上黃枝柳之印文雖有「短腳
黃」及「長腳黃」二種形式，然據被告丙○○供稱：係使用宋佩
芬交付之空白舊文件填寫，才有「短腳黃」印文等語（見更(三)卷
(一)第一０一頁背面）。經查黃枝柳原係使用「短腳黃」印章，嗣
以遺失為由，於八十一年七月十五日向台南市中區戶政事務所辦
理變更印鑑登記為「長腳黃」印章。但黃枝柳嗣於報失「短腳黃
」印章後，仍於八十二年三月十七日，以「短腳黃」印章，簽發
台南市第三信用合作社第二五一一九０號支票使用，此有台南市
第三信用合作社八十四年三月七日，南市三信總字第０九五號致
原法院民事庭函可稽（見原法院八十六年度重上更(一)字第三號民
事判決理由四，影本附於更(三)卷(二)第一０三頁），足見黃枝柳於
變更印鑑後仍有使用短腳黃印章情事。「長腳黃」印章如何使
用一節：黃枝柳於原法院前審坦承：伊把「長腳黃」印章交給朱
奕安代書辦理印鑑證明，業如上述，另參照證人朱奕安證稱：「
確實有受黃枝柳之託辦理貸款，所有權狀是黃某叫丙○○拿來的
，印鑑證明也是黃女叫我聲請的。後無法辦理，她要我將所有權
狀交給丙○○」等語（原審卷(一)第一００頁）。另參照朱奕安於
八十二年九月十五日，在台灣台南地方法院民事庭審理八十二年
度重訴字第七一號請求確認買賣無效事件時，證稱：黃枝柳與丙
○○有帶此（指系爭不動產）資料來請伊辦貸款，後來沒辦成。
伊看謄本時還是黃枝柳名義，但伊有聽黃枝柳說如錢未借出來，
要先把房屋土地過戶給他（即丙○○），他們債權債務詳細情形
伊不瞭解，移轉之後黃枝柳有打電話給伊說，他們有打合約說六
個月內要讓丙○○賣等語（筆錄影本附於更(一)卷第一七八頁）。
顯見系爭不動產所有權移轉，確實係經黃枝柳同意，並由黃枝柳
交付印鑑予朱奕安代書辦理。朱奕安復於八十三年四月二十五日
，在原法院民事庭審理八十三年度重上字第四號確認買賣無效事
件時，證稱：有替黃枝柳向銀行辦抵押貸款，但沒辦成。是丙○
○拿黃枝柳所有權狀給伊，向銀行辦抵押貸款，後來沒有辦成，
伊把這些證件交給丙○○。黃枝柳拿印章委託伊辦印鑑證明設定
抵押權，沒有設定成，將印鑑證明交給丙○○，印章交給黃枝柳
等語（見八十三年四月二十五日筆錄節本，引自台灣台南地方法
院檢察署八十六年度偵續字第一一九號不起訴處分書理由五，附
於更(三)卷(一)第八十頁），核與被告丙○○在原法院八十六年度重
上更(一)字第三號遷讓房屋民事案件中供陳：印鑑證明係黃枝柳叫
代書朱奕安交給伊的等語相符（筆錄影本附於更(三)卷(二)第六十二
頁）。顯見代書朱奕安為黃枝柳辦理貸款未果後，將「長腳黃」
印鑑交還黃枝柳，黃枝柳無奈始依約將系爭不動產移轉予被告等
以抵償前欠。上訴人指控「八十二年四月二十八日移轉同意書
」偽造部分：經查上開同意書與買賣合約書上黃枝柳之「指紋」
相同，業據法務部調查局鑑定屬實，有該局八十六年四月二十三
日（八六）陸(二)八六０二八四七二號函可按（見更(三)卷(二)第一０
二頁背面所附原法院八十六年度重上更(一)字第三號民事判決理由
三）。且黃枝柳之印文及指印，蓋於末段「ＰＳ：本人於四月二
十九日向丙○○借款新台幣伍拾萬元，如兩個月內沒有償還，願
意放棄民權路房屋，任憑丙○○處置」等文字之後，顯係特別斟
酌之後始同意加註。此核與黃枝柳於其被訴之台灣台南地方法院
檢察署八十二年度偵字第九０一八號詐欺案件在偵查中，坦稱：
「當日下午二時半在大同證券取款……又拖到銀行時間三點後，
才又出一招叫被告（即黃枝柳）在同意書左邊多加一條：如二個
月不歸還願拋棄民權路房子所有權」等語（見上訴卷第七十九頁
背面所附黃枝柳陳述狀影本）相符；並與被告丙○○所陳吻合（
見更(三)卷(一)第一０七頁）相符。因此該段同意拋棄所有權之附註
部分亦難指為偽造者。況且八十二年四月二十八日同意書上只出
現「長腳黃」印文二枚，並無「短腳黃」印文，亦見上訴人之指
訴並非可取。(三)、關於八十二年六月四日之土地登記申請書，八
十二年五月三日之公證請求書（第一審法院八十二年度公字第二
二四五八號）、八十二年五月十四日之公證請求書（第一審法院
八十二年度公字第二二八三四號）部分：、有關上開二次公證
部分，均係證人張荔荔之青草代書事務所受託辦理系爭不動產移
轉登記手續之先行程序。張荔荔於八十二年五月三日至第一審法
院公證處辦理公證後，因發現遺漏地面層未保存登記之建物面積
二三．一四平方公尺，乃再於八十二年五月十日填具補充更正契
約書辦理第二次公證等情，業經張荔荔在原法院八十三年度重上
字第四號民事案件中證述綦詳。張荔荔並稱：公證請求書、公證
書、土地買賣所有權移轉契約書、授權書、印鑑證明書是伊代書
事務所填寫辦理的。全部寫完再蓋章，授權書是甲○○、黃枝柳
二人委託伊辦理系爭不動產所有權移轉登記，辦理這件有二次公
證，第一次黃枝柳拿來給公司同事蓋的，第二次由丙○○拿印章
給伊蓋。二次均為買賣公證，因第一次未全部辦妥，第二次再就
未保存登記部分辦理補充公證等語（筆錄影本附第一審卷(一)第二
二七、二三一頁）。又依前揭證人朱奕安所稱：辦理貸款失敗後
就將印鑑交還黃枝柳等語，再核對被告甲○○在民事案件中坦承
：系爭不動產過戶後，曾有幾次因黃枝柳不便乃委託丙○○持白
色印鑑辦理手續，但此為買賣合約書簽立以後之事云云（見台灣
台南地方法院八十二年度重訴字第七一號、八十二年十月十四日
答辯狀，影本附第一審卷(二)第四四八頁），堪認黃枝柳因委託代
書朱奕安辦理貸款未果，經朱奕安交還該「長腳黃」印鑑，再由
黃枝柳本人與被告丙○○共同前往代書張荔荔處委託辦理系爭不
動產之移轉登記，並在第一次公證書上親自蓋印，另委託丙○○
在第二次公證書上蓋印。以上各情既係黃枝柳本人意思，即無偽
造文書可言。至於另案被告林文英因在民事庭審理中，證述其
見聞黃枝柳與被告等之訂約經過云云，經判處以偽證罪刑確定（
見第一審法院八十三年度訴字第一六五八號、原審法院八十九年
度重上更(三)字第五六０號、本院九十年度台上字第四三八七號判
決）。但此僅能證明林文英「未受僱於青草土地代書事務所，未
親自見聞黃枝柳、甲○○雙方訂約過程」之事實，與系爭不動產
買賣契約書偽造與否並無關聯，不能據此而為不利於被告等之認
定。(四)、綜上所述，上訴人指控之文件，雖有「短腳黃」、「長
腳黃」兩種不同印鑑印文出現，但係部分文件沿用八十一年間預
先簽名之文件所致。且黃枝柳於八十二年間，先係委託朱奕安設
法再辦理貸款以償還債務，但因未能辦成，始於同年四月間，親
持「長腳黃」印鑑，與被告等訂立移轉系爭不動產所有權之相關
文件，並持往委託代書張荔荔辦理公證。黃枝柳甚至協同甲○○
，前往承租人陳藝文處，告知系爭建物已經移轉予甲○○，爾後
應由甲○○收取租金等情。足證上開一切過程均出於黃枝柳之同
意，難謂有盜用印章或偽造文書情事。三、至原法院另案即九十
二年度重上更(二)字第一一五號刑事判決，雖判處林文英以共同偽
造私文書罪刑在案（見更(七)審卷第一七五頁），該判決認定：林
文英明知黃枝柳並未將系爭建物出售被告甲○○，竟於八十二年
四月二十九日依甲○○與丙○○之意，偽造黃枝柳出售系爭不動
產予甲○○之空白買賣契約書，填上買賣之意旨，並簽名為見證
人，足生損害於黃枝柳等情，惟查黃枝柳係因無資力償還被告丙
○○、甲○○夫婦債務，而作價出售系爭建物予甲○○名義下，
已如上述，矧上開林文英偽造文書案件，嗣經本院撤銷發回原法
院更審（九十三年度重上更(三)字第一五五號），業經原法院認不
能證明林文英犯罪，改判林文英無罪在案（見更(八)卷第二三七至
二四０頁）。是林文英被訴偽造文書案件，亦難執為被告等不利
之證明。四、此外復查無其他確實事證足資證明被告等有誣告或
偽造變造證據之犯行，因認不能證明被告等犯罪。已詳敘其所憑
之證據，並說明其論斷之理由。從形式上觀察，原判決並無違背
法令之情形存在。上訴意旨略稱：(一)、本件原判決認定之事實與
第一審判決有多處不同，竟未撤銷第一審判決而予維持，自有未
合。(二)、前揭被告甲○○與黃枝柳間之系爭不動產買賣契約書，
係被告等與林文英共同偽造，原法院另案九十三年度重上更(三)字
第一五五號雖判決林文英無罪，惟該案仍有違誤，況被告丙○○
教唆林文英於民事案件中偽證，亦經判處以教唆偽證罪刑確定，
堪認被告等確有偽造前揭文書作為證據而誣告上訴人之犯行，原
審不察，遽行判決，自有證據調查未盡之違法。(三)、上訴人全未
涉入黃枝柳與被告等人間之金錢糾葛，被告等亦非信賴上訴人與
黃枝柳間之離婚協議書，始借錢予黃枝柳，其對於親歷之事實並
無誤認之可言，竟捏詞誣告上訴人共同詐欺，事證確鑿，原審未
予論處罪刑，於法有違等語。惟查：(一)、本件原審係維持第一審
諭知被告等均無罪之判決，與第一審判決均未認定被告等有何犯
罪之事實，是上訴意旨以原審與第一審判決所認定之事實有多處
不同，認原審未撤銷第一審之判決為不當，尚屬誤會。至第一審
判決理由論述部分有錯誤或疏漏之處，既經原審說明理由予以更
正或補正（見原判決第二十七至二十八頁，理由五之(四)），且認
第一審判決以不能證明被告等犯罪，而諭知被告等無罪之結論，
與原審所為論斷之結果並無不同，因而予以維持，即無不合，自
不容妄加指摘而據以提起第三審上訴。(二)、按他案裁判並無當然
拘束本案裁判之效力。原判決業已依據其證據調查之結果，說明
林文英被訴偽造文書之另案判決，不得據為不利於被告等之證明
之理由（見原判決第二十八頁，理由五之(三)），上訴意旨未依卷
內訴訟資料執為指摘，尚非第三審上訴之合法理由。又按刑事訴
訟法第三百七十九條第十款所稱應於審判期日調查之證據，係指
客觀上為法院認定事實及適用法律基礎之證據而言。被告丙○○
縱因教唆林文英於民事事件中偽證，而經另案判刑確定，亦因與
被告等有無誣告上訴人之本件待證事實無涉，顯非上述情形之證
據，原審未予調查斟酌，不能謂有前開第十款之違法情事，亦不
得執為適法之第三審上訴理由。其餘上訴意旨，經核或屬對於事
實審法院取捨證據之職權行使，所為之任意指摘；或係全憑己見
，而為單純之事實上爭執，難認已符合首揭法定之第三審上訴要
件。其上訴違背法律上之程式，應予駁回。
據上論結，應依刑事訴訟法第三百九十五條前段，判決如主文。
中　　華　　民　　國　九十四　年　　七　　月　二十二　日
                      最高法院刑事第七庭
                          審判長法官  林　增　福
                                法官  邵　燕　玲
                                法官  張　清　埤
                                法官  陳　世　雄
                                法官  陳　朱　貴
      本件正本證明與原本無異
                                      書  記  官
中　　華　　民　　國　九十四　年　　七　　月　二十八　日
                                                      V
